【裁判字號】    89,易,1220
【裁判日期】    900508
【裁判案由】    詐欺
【裁判全文】
臺灣板橋地方法院刑事判決                        八十九年度易字第一二二號
    公  訴  人  臺灣板橋地方法院檢察署檢察官
    被      告  乙○○
右列被告因詐欺案件，經檢察官提起公訴（八十八年度偵字第二六五九九號），本院
判決如左：
    主  文
乙○○無罪。
    理  由
一、公訴意旨略以：被告乙○○（原名簡茂南）為雋倫工程有限公司負責人，於民國
    八十四年間向文心消防器材有限公司（下稱文心公司）訂購消防器材，積欠文心
    公司新台幣（下同）一百萬元。詎其明知毫無資力償還，為解免、拖延文心公司
    追究之民、刑事責任，並意圖獲得延期清償及免除利息之利益，於八十七年三月
    二十七日，在台北縣新莊市調解委員會，對文心公司負責人甲○○虛稱意欲和解
    分期還款，致使甲○○陷於錯誤，同意由新莊市調解委員會書立調解書，約定自
    八十八年三月三十一日起至九十二年三月三十一日止，由乙○○分五期償還上開
    欠款，每期二十萬元，且拋棄利息請求權，免除簡茂南之利息債務。惟調解成立
    後，乙○○仍拒不依上開條件償款，甲○○始知受騙，因認被告乙○○涉犯詐欺
    得利罪嫌。
二、公訴人認被告乙○○涉有詐欺得利罪嫌，無非係以被告乙○○坦承未能償款之情
    及告訴人文心公司負責人甲○○之指訴，告訴人提出之調解書影本一件為其論據
    。訊據被告乙○○堅決否認有何詐欺犯行，辯稱：伊沒付錢是事實，因伊工作不
    穩定，伊在調解委員會中有說在五年內沒把握付清，且伊並未提過要求拋棄利息
    部分等語。
三、按犯罪事實應依證據認定之，無證據不得推定其犯罪事實；又不能證明被告犯罪
    者，應諭知被告無罪之判決，刑事訴訟法第一百五十四條、第三百零一條第一項
    前段分別定有明文；又認定不利於被告之事實，須依積極證據，苟積極證據不足
    為不利於被告事實之認定時，即應為有利於被告之認定，更不必有何有利之證據
    。而此所謂之證據，須確能為被告有罪之證明，而無瑕疵可指者，始足當之；其
    為訴訟上之證明，則須至任何之一般人均認其為真正，而無所懷疑之程度，最高
    法院三十年上字第八一六號、六十九年度台上字第四九一三號、七十六年度台上
    字第四九八六號判例可資參酌。再者，刑法上詐欺罪之成立，以意圖為自己或第
    三人不法之所有，以詐術使人將本人或第三人之物交付為要件，所謂以詐術使人
    交付，必須被詐欺人因其詐術而陷於錯誤，若其使用方法，不能認為詐術，亦不
    致使人陷於錯誤，即不構成該罪，最高法院四十六年台上字第二六０號著有判例
    ，是必行為人主觀上有不法所有之意圖，客觀上有施用詐術使人陷於錯誤之行為
    ，始足當之。而民事法律行為成立債之關係者，在債權人與債務人之間，根據一
    般交易常態，恆不待對造當事人另為表示，當然期待他方依誠信原則履行，此觀
    諸民法第二百十九條規定意旨自明，不生因他方表示必將履約而陷於錯誤之問題
    。故以債務不履行之客觀結果，推斷違約當事人是否同時涉嫌詐欺犯罪之情形，
    除非被告已自白具有犯意，或依其他積極證據足認被告確係假藉民事違約手段從
    事刑事詐欺行為外，尚不得以債務人曾經申明依約履行，遽指其施行欺罔而謀取
    不法利益。經查：
（一）被告乙○○與告訴人文心公司負責人甲○○於上開時地達成前開調解內容之調
      解，業經被告、甲○○於偵查及本院中陳明無誤，並有調解書影本一件在卷可
      稽，此部分事實應無疑義。
（二）其次，告訴人文心公司負責人甲○○於本院訊問時陳稱：「（問：對調解委員
      會所提方案是否同意？）同意，但對利息部分當時沒有人提要拋棄，我只想拿
      回本金就好，簡先生並沒有說要拋棄利息才答應調解條件，他分期付款完全沒
      付。」、「（問：八十七年三月廿七日之調解由誰申請？）我們一起過去的，
      在偵查中接受檢察官建議，與簡一同去新莊調委會調解」、「簡先生是希分七
      、八年還，但我覺時間太長，我認為有正常工作五年應可還清，當時簡也同意
      此方案，調解委員會有告知簡如不償還可能要負刑事責任。利息部分調解委員
      有提及，我認為簡如依約定履行，我利息可不要，簡並無表示意見，沒有說一
      定能照做，或一定做不到」等語（參見本院八十九年四月廿一日、五月廿六日
      訊問筆錄），核與被告前開辯解大致相符，顯見被告於調解時並未向甲○○承
      諾必定能夠依照調解內容履行，更未以要求甲○○拋棄利息請求權之方式，換
      取甲○○同意前述調解內容。既被告並未向甲○○表示一定能照調解內容履行
      ，亦未提出拋棄利息請求權之要求，自難認被告乙○○有施用何種詐術，使甲
      ○○陷於錯誤，而取得甲○○同意延期清償或免除利息之利益。
（三）末查，被告於本件案件審理中陳明願每月償還一萬元與告訴人，並且自八十九
      年四月起，確實每月償還一萬元與告訴人，有被告提出之自八十九年四月至九
      十年四月之匯款單據在卷可憑，可見被告確實有清償欠款之意，其係因調解內
      容超越其能力範圍，才始終無法履行，尚難遽以被告同意調解內容卻遲未履行
      ，即遽認其有何不法利益之意圖。綜上所述，本件應係被告與告訴人間之民事
      問題，應認被告之行為與刑法第三百三十九條第二項之構成要件尚屬有間。此
      外，復查無其他積極證據足資證明被告有何公訴人所指之詐欺得利犯行，揆諸
      前開說明，爰為被告無罪之諭知。
據上論斷，應依刑事訴訟法第三百零一條第一項前段，判決如主文。
本案經檢察官朱帥俊到庭執行職務
中      華      民      國      九十      年      五      月      八    日
                                  臺灣板橋地方法院刑事第三庭
                                          法  官  連育群
右正本證明與原本無異。
如不服本判決，應於判決送達後十日內，向本院提出上訴狀。
                                          書記官  蘇恩慶
中      華      民      國      九十      年      五      月      九    日


司法院資訊處製作；財團法人民間司法改革基金會備份。
